【裁判字號】    99,台上,3070
【裁判日期】    990520
【裁判案由】    偽造文書等罪
【裁判全文】
最高法院刑事判決            九十九年度台上字第三０七０號
上  訴  人  甲○○
            乙○○
共      同
自訴代理人  楊丕銘律師
被      告  丙○○
            丁○○原名林麗華.
            戊○○
            己○○
            庚○○原名林俊宏.
           辛○○原名林俊良.
上列上訴人等因自訴被告等偽造文書等罪案件，不服台灣高等法
院台南分院中華民國九十六年二月七日第二審判決（九十五年度
上訴字第四七五號，自訴案號：台灣台南地方法院九十三年度自
字第八六號），提起上訴，本院判決如下：
    主  文
原判決關於丙○○、丁○○、己○○、庚○○、辛○○被訴偽造
文書部分撤銷，發回台灣高等法院台南分院。
原審及第一審判決關於戊○○部分撤銷。
戊○○部分不受理。
其他上訴駁回。
    理  由
一、撤銷發回（即丙○○、丁○○、己○○、庚○○、辛○○被
    訴偽造文書）部分
本件原判決以上訴人甲○○、乙○○自訴意旨略以：緣上訴人等
與林添丁為兄弟，被告丙○○為林添丁之妻，被告丁○○（原名
林麗華）、己○○、庚○○（原名林俊宏）、辛○○（原名林俊
良）及被告戊○○（已死亡，見下述）均為林添丁之子女。上訴
人等與林添丁及父親林井於民國七十二年十一月四日簽立分產合
約書，其中一部分記載「佳皇紙業股份有限公司（下稱佳皇公司
）投資金額新台幣（下同）二百二十四萬元正。右現林添丁名義
，歸屬林添丁、甲○○、乙○○各持分三分之一取得」。嗣林添
丁於八十九年七月三十日死亡，被告等為將林添丁名下受託登記
之佳皇公司股份剔除於遺產範圍外，竟基於行使偽造私文書之概
括犯意聯絡，先於：(一)、九十一年二、三月間某日，共同偽造乙
○○之印章，並偽造以乙○○為原告，向被告等六人請求「返還
股份」之民事訴訟起訴狀，在其上蓋用偽造之乙○○印章後，向
台灣台南地方法院（下稱台南地院）呈遞行使，致生損害於司法
之公信暨乙○○。嗣乙○○收受該院民事庭九十一年三月十八日
九一南院鵬民癸補字第五二號函，諭知應補正「佳皇公司股份七
百股起訴時市價（交易價格）若干，應補雙掛號郵票二十份」，
暨該院九十一年四月二日九十一年度補字第五二號民事裁定，命
乙○○補繳七千零二元裁判費，經電詢庚○○，始確知係被告等
六人冒用乙○○名義起訴。其後，上開民事事件因未繳納裁判費
，遭台南地院於九十一年四月二十四日裁定駁回起訴。(二)、於九
十一年三月至五月間某日，共同偽造甲○○之印章，並偽造以甲
○○為原告，向被告等六人請求「返還股份」之民事訴訟起訴狀
，在其上蓋用偽造甲○○之印章後，向台南地院呈遞行使，致生
損害於司法之公信暨甲○○。嗣甲○○收受該院民事庭諭知補正
佳皇公司起訴時之股份市價函文，及諭知補繳裁判費之民事裁定
後始悉上情。甲○○乃偕同其子林瑞豐持上開法院諭知補正之函
文及裁定，質問丙○○、丁○○為何以甲○○名義提起民事訴訟
，及「甲○○在佳皇公司所有之股份暨盈餘轉增資配股等應有四
百餘萬元，何以冒名起訴僅主張七十萬元」，丁○○即稱彼等係
依林添丁生前所書紙條記載計算而得，並取走上開法院諭知補正
之函文及裁定，謂彼等會取銷該起訴案等語。後上開民事事件因
未繳納裁判費，遭台南地院於九十一年五月三十一日裁定駁回起
訴等情。因認丙○○、丁○○、己○○、庚○○、辛○○均涉犯
刑法第二百十六條、第二百十條之罪嫌。經審理結果，認不能證
明丙○○、丁○○、己○○、庚○○、辛○○犯罪，因而維持第
一審諭知丙○○、丁○○、己○○、庚○○、辛○○被訴偽造文
書部分無罪之判決，駁回上訴人等此部分在第二審之上訴，固非
無見。
惟查：(一)、刑事訴訟法於九十二年二月六日修正公布時，雖採改
良式之當事人進行主義，關於訴訟程序之進行，以當事人之主張
、舉證為中心，法院則本於裁判者之地位，基於當事人之主張及
舉證而進行證據調查，並依調查證據所得之心證而為裁判，因而
明定當事人、代理人、辯護人及輔佐人均有聲請調查證據之權，
然為顧及實質之發見真實，及維護公平正義起見，復酌採職權主
義之精神，而於刑事訴訟法第一百六十三條第二項明定法院為發
見真實，得依職權調查證據。但於公平正義之維護或對被告利益
有重大關係事項，法院應依職權調查之。上開規定既屬總則之規
定，無分公訴、自訴案件，自均有其適用。故審理事實之法院，
對於案內與待證事實有重要關聯之證據，自應依法調查，如未依
法調查或雖已調查而未調查明白，即與證據未經調查無異，如率
行判決，其判決當然為違背法令。卷查台南地院九十一年度補字
第五一、五二號民事事件，分別發函通知上訴人等補正佳皇公司
起訴之股價後，確有人以郵寄方式補正相關資料，上訴人等遂聲
請第一審法院鑑定該等信封上之筆跡，以查明係何人補正上述資
料（見第一審卷第六十九、七十三頁），嗣丁○○即自承該等補
正資料係其寄送等情（見第一審卷第九十、九十一頁）。丁○○
雖否認有偽造文書犯行，辯稱：伊當時任職佳皇公司會計，資料
是佳皇公司董事長要伊去寄發，伊不知事情之嚴重性云云（見第
一審卷第二七六、二七七頁）。然當時佳皇公司之負責人係何人
？其究竟有無囑咐丁○○寄送上開補正資料？如有，則該人與上
訴人等及丁○○等人間之爭議有何關聯？其何以會知悉其事並提
供上開補正資料？如其並未提供上開補正資料，則在上述民事事
件中，上訴人等與丁○○等係利益相反之對立當事人，而台南地
院既係命上訴人等補正，何以丁○○知情並願意寄送補正資料？
上述各節，自與丁○○之上開辯解是否屬實，及其是否涉有被訴
之偽造文書犯行之判斷攸關。乃原審就上述諸多疑點未能進一步
調查釐清，究明事實真相，即遽然採信丁○○之辯解，自有調查
未盡之違背法令。又上述補正資料如果真係丁○○所寄送，可見
其應已知悉台南地院命補正之內容及相關案號等訴訟資料，則證
人林瑞豐所證其前往質問丙○○、丁○○時，已將台南地院命補
正之相關資料交予丁○○部分之證言，即非全然無據，原審未就
全案情節及相關事證綜合觀察、判斷，即遽認林瑞豐之證言不足
採信，亦嫌率斷。(二)、審理事實之法院，對於有罪、無罪判決書
所記載之證據，須實際存在於卷宗內可供稽考者，倘判決書所採
用之證據與卷宗內筆錄或文件之內容顯不相適合，或案卷內並無
該項證據資料存在，則其判決之根據，實際上並不存在，自屬採
證違法。本件原判決係認證人林瑞豐所證述之情節，與台南地院
九十一年度補字第五一、五二號民事卷宗內所附，命上訴人等補
正起訴時佳皇公司股份之市價及裁判費之函文、民事裁定，暨該
等函文、裁定之送達證書所記載之送達日期、收受情形等證據資
料，有諸多不合理之處為由，因認林瑞豐之證言，不足資為不利
於丙○○、丁○○、己○○、庚○○、辛○○之論據（見原判決
理由五、(二)）。然查本件案內除上訴人等所提上述台南地院命渠
等補正之函文及民事裁定等影本外，並無該法院九十一年度補字
第五一、五二號民事卷宗，亦無上開命補正之函文、民事裁定送
達予上訴人等收受之送達證書等證據資料。則原判決引用上述送
達證書，作為其對於林瑞豐所為證言證明力如何之主要判斷依據
，此部分所採用之證據與卷內實際存在之證據資料不相適合，自
有證據上理由矛盾之違法。以上或為上訴人等上訴意旨所指摘，
或為本院得依職權調查之事項，應認原判決關於丙○○、丁○○
、己○○、庚○○、辛○○被訴偽造文書部分，有撤銷發回更審
之原因。又上訴人等所提之「分產合約書」，依上訴人等所主張
與本件待證事實之關聯性以觀，其性質自屬於物證，而非供述證
據，其證據能力之有無，自無傳聞法則之適用，案經發回，宜併
予注意。
二、改判不受理（即戊○○）部分
按被告死亡者，應諭知不受理之判決，刑事訴訟法第三百零三條
第五款定有明文。被告在第二審判決後，合法上訴，於第三審法
院繫屬中死亡者，依同法第三百九十四條第一項但書、第三百九
十三條第五款、第三百九十八條第三款、第三百八十七條之規定
，第三審之審判亦有上開條款之適用。本件上訴人等自訴戊○○
偽造文書案件，經原審維持第一審諭知戊○○無罪之判決。上訴
人等於九十六年二月十六日，對戊○○被訴部分合法提起第三審
上訴，嗣戊○○於九十七年十一月二十七日死亡，有高雄市小港
區戶政事務所九十八年八月二十八日高市小戶字第０九八０００
四八八二號函送之戶籍資料附卷可稽。依上開說明，自應由本院
將原審及第一審判決關於戊○○部分撤銷，另為不受理之判決。
三、駁回（即丙○○、庚○○、辛○○被訴侵占、背信、強制罪
    ）部分
按刑事訴訟法第三百七十六條所列各罪之案件，經第二審判決者
不得上訴於第三審法院，法有明文。本件丙○○、庚○○、辛○
○被訴犯刑法第三百零四條第一項之強制罪、第三百三十五條第
一項之侵占罪、及第三百四十二條第一項之背信罪部分（即原判
決理由一所載自訴意旨(三)、(四)部分），核屬刑事訴訟法第三百七
十六條第一、三、五款之案件。依首開說明，既經第二審判決，
自不得上訴於第三審法院，上訴人等竟復提起上訴，顯為法所不
許，應予駁回。
據上論結，應依刑事訴訟法第三百九十七條、第四百零一條、第
三百九十八條第三款、第三百八十七條、第三百零三條第五款、
第三百九十五條前段，判決如主文。
中    華    民    國  九十九  年    五    月   二十   日
                      最高法院刑事第五庭
                          審判長法官  陳  正  庸
                                法官  林  秀  夫
                                法官  宋      祺
                                法官  陳  祐  治
                                法官  林  瑞  斌
本件正本證明與原本無異
                                      書  記  官
中    華    民    國  九十九  年    五    月  二十五  日
                                                      K

司法院資訊處製作；財團法人民間司法改革基金會備份。
